臺灣高等法院臺南分院民事判決　八十九年度重訴字第五○號
　　　原　　　告　丙　○　○
　　　法定代理人　乙　○　○
　　　法定代理人　甲　○　○
　　　被　　　告　丁　○　○
右當事人間侵權行為損害賠償事件，原告於刑事程序提起附帶民事訴訟，經本院刑事
庭移送前來，本院判決如左：
    主    文
被告應給付原告新臺幣元，及自起，至清償日止，按年
息百分之五計算之利息。
原告其餘之訴駁回。
訴訟費用由被告負擔餘由原告負擔。
本判決第一項於原告以新臺幣元為被告供擔保後，得假執行。但被告
如於假執行程序實施前，以新臺幣元，為被告預供擔保，得免為假執
行。
原告其餘假執行之聲請駁回。
    事    實
甲、原告方面：
一、聲明：(一)被告應連帶賠償原告新台幣參仟肆佰玖拾壹萬玖仟柒佰元正及自起訴狀
    繕本送達之翌日起至清償日止，按年息百分之五計算之利息。(二)訴訟費用由被告
    負擔。(三)願供擔保請准宣告假執行。
二、陳述：
（一）原告於民國八十八年十一月九日十七時三十分，騎乘ＭＡＫ５６８號重型機車
      ，在嘉義市○○路五二一巷口前遭被告丁○○駕駛之台灣省嘉義市私立興華商
      級中學（簡稱興華中學），牌照號碼ＷＲ１６９號校車撞及，致原告嚴重腦挫
      傷、右側硬腦膜外出血、左側硬腦膜下出血呈植物人狀態，丁○○經依業務過
      失致重傷罪判處徒刑，經原告聲請提起上訴由鈞院審理中，原告經生母乙○○
      及弟劉家鑑聲請宣告禁治產，亦經以八十九年度禁字第九號民事裁定宣告為禁
      治產人，依民法第一千一百一十一條第一項第二款規定，乙○○為其監護人，
      理合先向鈞院敘明。
（二）查「因故意或過失不法侵害者他人之權利者，負損害貼償責任」、「受僱人因
      執行職務，不法侵害他人之權利者，由僱用人與行為人連帶負損害賠償責任」
      、「不法侵害他人之身體或健康者，對於被害人因此喪失或減少勞動能力或增
      加生活上之需要時，應負損害賠償責任」、「不法侵害他人之身體、健康、名
      譽或自由者，被害人雖非財產上之損害，亦得請求賠償相當之金額」，民法第
      一百八十四條、第一百八十八條前段、第一百九十三條第一項、第一百九十五
      條第一項訂有明文。原告因受被告興華中學僱用之校車駕駛丁○○之傷害呈植
      物人狀態，自得請求被告等連帶賠償下列之損害：
    (一)喪失勞動能力之損失：原告係民國六十八年二月十二日生，現年二十一歲，以
      最低工資新台幣（下同）每月一萬六千五佰元計算，至法定退休年於六十五歲
      止，受有四十四年之工作損失，依霍夫曼計算法計為肆佰陸拾柒萬肆仟玖佰柒
      拾捌元。
    (二)原告呈植物人狀態。每月依安養中心之計算需支出伍萬元，每年陸拾萬元，依
      台灣省簡易生命表計算尚有餘命五十年，依霍夫曼式計算法，原告可請求增加
      生活上之需要為壹仟伍佰貳拾肆萬肆仟柒佰貳拾貳元。
    (三)查原告正值青年，對生命充滿活力及希望，因被告之肇事成為植物人，已無法
      再享受一般人所應有參與社會活動之能力，生不如死，所受創傷莫此為甚，自
      應由被告賠償非財產上之損害壹仟伍佰萬元以資慰藉。
（三）原告以上所受損害及增加生活上需要合計為新台幣參仟肆佰玖拾壹萬玖仟柒佰
      元正，被告為僱用人及受僱人關係，依法應負連帶賠償之責，爰檢呈有關證物
      ，請求判令賠償。
（四）原告高職畢業，剛服兵役一個月就發生本件車禍，以前都在讀書，沒有工作過
      ，也沒有收入。
（五）原告現為植物人，須二十四小時看護，依照台南市病患服務工會特聘病患服務
      員服務辦法有關看護費之請求標準，一天為二千四百元，一個月應為七萬二千
      元，原告現只請求五萬元，應為合理。
（六）本件強制保險金額為一百二十萬元，又原告因剛退伍，尚未退保，另可領到軍
      中保險一百萬元，一共二百二十萬元，均已由原告祖母劉楊綢領取。
三、證據：提出民事裁定影本乙份、戶籍謄本影本乙份、高雄縣私立雪美老人養護中
    心證明書、台南市病患服務工會特聘病患服務員服務辦法為證。
乙、被告方面：
壹、被告台灣省嘉義市私立興華高級中學方面：
一、聲明：(一)原告之訴及假執行之聲請均駁回。(二)訴訟費用由原告負擔。(三)如受不利
    之判決，願供擔保請准宣告免為假執行。
二、陳述：
（一）查本件原告受宣告為禁治產人，因自幼均與其祖母劉楊綢同居並由祖母扶養長
      大，未曾與其母乙○○同居，應由與原告同居之祖母劉楊綢為法定監護人，為
      鈞院八十九年家抗字第七六號民事裁定所認定，按監護人為受監護人之法定代
      理人，民法第一千零九十八條定有明文，原告為禁治產人，無行為能力，應由
      法定代理人代理訴訟，即應由劉楊綢為法定代理人代理訴訟，本件乙○○已非
      原告之法定代理人，其代理訴訟己不合法，迄未補正，請求駁回。
（二）關於本件肇事之發生，係因原告丙○○駕駛重機車，夜間行經閃光紅燈號誌交
      岔路口，支線道車未暫停讓幹線道車先行，為肇事主因，有台灣省嘉雲區車輛
      行車事故鑑定委員會嘉鑑字第九○○三四一號鑑定意見書可證，原告對肇事原
      因應負重大過失責任，被告行車未超速，縱有過失亦屬輕微，依民法第二百十
      七條第一項之規定損害之發生或擴大，被害人與有過失者，法院得減輕賠償金
      額，或免除之，本件原告對肇事原因應負重大過失責任，如認被告應負賠償責
      任，請求減輕或免除。
（三）關於原告請求賠償金額之抗辯：
    (一)原告受傷是否已成植物人？終生不能恢復，未據原告提出公立醫院之醫師鑑定
      證明。
    (二)喪失勞動能力之損失：查原告於受傷前並未有工作，並無工資之收入，其如未
      受傷縱使有工作能力，但是否當然有工資之收入，原告並未舉證證明，而政府
      對工人最低工資之保障，僅是對已有工資收入之工人保障其工作報酬之最低額
      度而已，並非任何人均有每月至少最低工資可之收入，如政府對失業勞工之救
      濟，亦非以最低工資為救濟金，原告依最低工資主張為其損失之金額之準據，
      依法無據，何況工人六十歲即退休，其請求至六十五歲，亦依法無據。
    (三)增加生活上之需要支出：按主張有利事實者應，負舉證責任，查原告主張每月
      支付安養中心五萬元，被告否認，縱使有安養費支出，其支付顯然過高，原告
      未舉證具公信力之安養機構安養費用之證明，逕以私文書為證，被告不同意，
      至於是否持績至生存餘命五十年，原告未舉證證明。
    (四)關於精神損失：以原告受教育，社會地位，經濟能力，均為中下，被告為學校
      教育機構作育英才，非營利事業，其請求金額一千五百萬元，顯屬過高，原告
      主張其已為植物人，如屬實確為不幸，但植物人精神狀態已失去知覺，是否能
      以金錢慰藉其痛苦，實有待商榷。
    (五)另本件強制保險金額為一百二十萬元，及軍中保險一百萬元，一共二百二十萬
      元，均已由原告祖母劉楊綢領取。
三、證據：提出民事裁定影本乙份、最高法院相關判決乙件為證。
貳、被告丁○○方面：
一、聲明：(一)原告之訴及假執行之聲請均駁回。(二)如受不利之判決，願供擔保請准宣
    告免為假執行。
二、陳述：
（一）查被告於案發發時地，係沿嘉義市○○路由東向西行駛，行經立仁路五二一巷
      時，原告亦騎乘機車於該巷道由南向北行駛，突然由巷口衝出立仁路，致使被
      告無法採取必要之安全措失，煞車不及而發生本件車禍，查原告騎機車違反道
      路交通安全原則，應係本件車禍發生之主因，就本件車禍之發生，原告應負重
      大過失責任。
（二）按本件車禍地點，依嘉義市興安派出所繪製之事故現場草圖可知，被告所行駛
      之通路立仁路為主要幹道，而原告所行駛之道路為五二一巷係屬支道，該岔路
      口之交通號誌，被告所行駛方向係閃光黃燈，而原告之方向係閃光紅燈。依道
      路交通安全規則第一百二十五條第一項第一款規定：「慢車行駛至岔路口，其
      行進或轉變應遵守號誌。」又依道路交通標誌線設置規則第二百十一條第一項
      之規定：「特種閃光號誌為燈號顯示之意義如左：一閃光黃燈表示「警告」，
      車輛應減速接近，注意安全應．小心通過。二閃光紅燈表示「停車再開」，車
      輛應減速接近，先停止於交岔路□前，讓幹道車優先通行後認為安全時，方得
      續行。依前揭規定可知，原告行經方向之岔路既係閃光紅燈號誌，則丙○○自
      應停車再開，應先停止於岔路口前，讓被告之車優先通行後，認為安全時，方
      得續行。然原告卻違反前揭規則，行至岔路時，末停車讓被告優先通行，始發
      生本件車禍甚明，足証原告應負本件車禍之過失責任。
（三）末查原告並無工作，故不得以最低工資計算其工作損失。又原告如得請求工作
      損失，即証明其非呈植物人狀態，原告自不得請求安養中心之費用。反之，原
      告如已呈植物人狀態，則勢必無法工作，因無工作損失之請求權，且原告亦未
      擬出每月支付安養中心之伍萬元收據，以實其說，其請求顯乏証據，原告之各
      項請求，被告均否認之。
丙、本院依職權向臺灣嘉義地方法院檢察署函調八十九年度偵字第一五六號丁○○過
    失傷害一案全卷及向臺灣嘉義地方法院函調八十九年度禁字第九號民事卷並函請
    台灣省嘉雲區車輛行車事故鑑定委員會鑑定本件肇事責任復函請台灣省車輛行車
    事故覆議鑑定委員會覆議本件肇事責任。再函請財政部台灣省南區國稅局嘉義市
    分局檢送丁○○之財產及課稅資料並函請財政部台灣省南區國稅局嘉義縣分局檢
    送丙○○之財產及課稅資料。另向仁友醫院和睦分院及財團法人天主教聖馬爾定
    醫院函查丙○○是否呈植物人狀態？能否工作（有無工作能力）一事。
    另依職權向台南市住院病患家事服務業職業工會函查植物人長期間照料，每月費
    用若干？及依當事人聲請向中國產物保險公司嘉義分公司及明台產物保險公司嘉
    義分公司函查原告於八十八年十一月九日發生車禍後，有無領取汽車強制保險金
    暨領取金額若干？
    理    由
一、按原告之訴，有「原告或被告無訴訟能力，未由法定代理人合法代理者。」，法
    院應以裁定駁回之，但其情形可以補正者，審判長應定期間先命補正，民事訴訟
    法第二百四十九條第一項第四款固定有明文。查原告於八十八年十一月九日在嘉
    義市遭私立興華中學之校車撞擊，腦部嚴重受傷，昏迷不醒，已呈精神喪失狀態
    ，經原告之母乙○○與原告之兄劉家鑑二人向原審法院聲請對原告宣告禁治產，
    業由該院以八十九年度禁字第九號裁定准許在案，此經本院調閱上開卷宗查明屬
    實，因原告尚未結婚，依民法第一千一百一十一條第二款規定，原告之母乙○○
    應為其禁治產之監護人，因此乙○○以原告法定代理人身份於八十九年八月一日
    提起本訴，於法洵無違誤。雖原告更於九十年五月二十八日以起訴時，其母乙○
    ○擔任法定代理人，其法定代理權有欠缺，向本院補正法定代理人為祖母劉楊綢
    ，惟查與民法第一千一百一十一供第二款規定（即禁治產人之監護人順位配偶
    父母與禁治產同居之祖父母家長後死之父母以遺囑指定之人）有違，已
    由本院另以裁定駁回之，合先敘明。
二、原告起訴主張：原告於民國八十八年十一月九日十七時三十分，騎乘ＭＡＫ５６
    ８號重型機車，在嘉義市○○路五二一巷口前遭被告丁○○駕駛之台灣省嘉義市
    私立興華商級中學，牌照號碼ＷＲ１６９號校車撞及，致原告嚴重腦挫傷、右側
    硬腦膜外出血、左側硬腦膜下出血呈植物人狀態，經生母乙○○及弟劉家鑑聲請
    宣告禁治產，亦經以八十九年度禁字第九號民事裁定宣告為禁治產人，依法乙○
    ○為其監護人。原告因受被告興華中學僱用之校車駕駛丁○○之傷害呈植物人狀
    態，被告等為僱用人及受僱人關係，依法應負連帶賠償之責，原告為此基於侵權
    行為之損害賠償請求權，請求被告賠償原告喪失勞動能力，增加生活上之需要及
    精神慰撫金等共計新台幣參仟肆佰玖拾壹萬玖仟柒佰元元及法定遲延利息之損害
    等語。
三、被告台灣省嘉義市私立興華高級中學則以：本件肇事之發生，係因原告駕駛重機
    車，夜間行經閃光紅燈號誌交岔路口，支線道車未暫停讓幹線道車先行，為肇事
    主因，原告對肇事原因應負重大過失責任，被告行車未超速，縱有過失亦屬輕微
    ，如認被告應負賠償責任，請求減輕或免除。而原告受傷是否已成植物人？終生
    不能恢復，未據提出公立醫院之醫師鑑定證明。且查原告於受傷前並無工作，縱
    其未受傷有工作能力，但是否當然有工資之收入，亦未舉證證明，再原告依最低
    工資主張為其損失之金額之準據，又請求至六十五歲，均依法無據。查原告主張
    每月支付安養中心五萬元，顯然過高，又未舉證具公信力之安養機構安養費用之
    證明，至是否持績至生存餘命五十年，亦未舉證證明。以原告受教育，社會地位
    ，經濟能力，均為中下，其請求金額一千五百萬元，顯屬過高，況植物人精神狀
    態已失去知覺，是否能以金錢慰藉其痛苦，實有待商榷。被告丁○○則以：查被
    告於案發發時地，係沿嘉義市○○路由東向西行駛，行經立仁路五二一巷時，原
    告亦騎乘機車於該巷道由南向北行駛，突然由巷口衝出立仁路，致使被告無法採
    取必要之安全措失，煞車不及而發生本件車禍，查丙○○騎機車違反道路交通安
    全原則，應係本件車禍發生之主因，就本件車禍之發生，原告應負重大過失責任
    ，查原告行經方向之岔路既係閃光紅燈號誌，則原告自應停車再開，應先停止於
    岔路口前，讓被告之車優先通行後，認為安全時，方得續行。然原告卻違反前揭
    規則，行至岔路時，末停車讓被告優先通行，始發生本件車禍甚明，足証原告應
    負本件車禍之過失責任。末查原告並無工作，故不得以最低工資計算其工作損失
    。又原告如得請求工作損失，即証明其非呈植物人狀態，自不得請求安養中心之
    費用。反之，如已呈植物人狀態，則勢必無法工作，因無工作損失之請求權，且
    原告亦未擬出每月支付安養中心之伍萬元收據，以實其說，其請求顯乏証據等語
    資為抗辯。
甲、得心證之理由：
一、本件原告主張：被告於，在毆打原告，致原告部受傷，業據其提出診斷書為證，
    並經本院__年度__字第__號刑事判決認定，且判處罪刑在案。
二、被告__雖抗辯__為不足採。
三、被告__不法侵害原告之身體，既經認定，其餘被告復為被告__之__對於原告因而所
  受之損害，自應負連帶賠償責任。
四、茲所應審酌者，為原告所得請求被告賠償之金額，爰分述如左：
  (一)醫療費__元部分：查其中__未經提出醫師處方，難認係醫療上之必要；__醫院中
    之伙食費元，即使原告未受傷住院，仍不免此項費用之支出，自與被告賠償責任
    無關；又診斷證書費__元，亦非治療上之支付，均不應准許。其餘醫療費__元，
    依原告所受傷害及收據載明治療費別，自屬治療上之必要費用，共計__元，應予
    准許。
  (二)工作損害金__元部分：原告主張受傷後；自██████起，至██████止
    ，共__日止，不能工作，有__醫院診斷書可證；____；而原告原在____任職，每
    月可得__元，亦有__可證。原告請求被告賠償此期間內之損失，自應准許；但經
    計算應為__元，原告請求賠償工作損害金，其超過__元部分之請求，不應准許。
  (三)精神慰藉金__元部分；查原告受傷多處，肉體、精神確受極大痛若，本院斟酌實
    際情況，及兩造之身分、地位、經濟能力等，認為原告請求__元，尚嫌過高，應
    予核減為__元，方屬公允，逾此數額之請求，為無理由。
  (五)從而，原告基於侵權行為之損害賠償請求權，請求被告連帶賠償原告元，及自
    ██████起，至清償日止，依法定利率計算之遲延利息部分，洵屬正當，應
    予准許。逾此部分所為之請求，為無理由，應予駁回。
乙、假執行之宣告：
    原告陳明願供擔保，聲請宣告假執行，經核其勝訴部分，合於法律規定，酌定相
    當擔保金額宣告之；其餘假執行之聲請，因訴之駁回而失所附麗，不予准許。兩
    造陳明願供擔保，分別聲請宣告假執行及免為假執行，於原告勝訴分，經核尚無
    不合，爰分別酌定相當擔保金額准許之。至於原告其餘假執行之聲請部分，因訴
    之駁回而失所附麗，併予駁回。
丙、結論：本件原告之訴，為一部有理由，一部無理由，依民事訴訟法第七十八條、
    第七十九條但書、第八十五條第一項、第二項、第四百六十三條、第三百九十條
    第二項、第三百九十二條，判決如主文。
中　　　華　　　民　　　國　　九十一　　年　　　三　　　月　　 十二　　 日
                                      臺灣高等法院臺南分院民事第四庭
~B1　　　　審判長法官
~B2　　　　　　　法官
~B3　　　　　　　法官
